【裁判字號】    92,上易,67
【裁判日期】    920225
【裁判案由】    詐欺
【裁判全文】
臺灣高等法院臺南分院刑事判決      九十二年度上易字第六七號  Ａ
      上  訴  人  臺灣臺南地方法院檢察署檢察官
      被      告  吳甲○○即.
右上訴人因被告詐欺案件，不服臺灣臺南地方法院九十一年度易緝字第四七號中華民
國九十一年十一月十八日第一審判決（起訴案號：臺灣臺南地方法院檢察署八十九年
度偵字第一二○二號），提起上訴，本院判決如左：
      主      文
上訴駁回。
      事      實
一、吳甲○○（即甲○○）明知自己罹病後藉工作獲取報酬之能力有限，導致財力欠
    佳，並無能力按月支付高達新台幣（以下同）二萬五千元之死會會款，竟基於意
    圖為自己不法所有之概括犯意，連續於民國（下同）八十七年二月十日、同年五
    月十五日、同年七月二十日，分別在台南市○○街五十巷二十九之一號四樓住處
    ，召集每月每會金額各為一萬元、五千元、一萬元之互助會計三組，並以收得之
    首會會金充作醫藥與家計支出費用，各互助會均採固定利息且事前排定順序依次
    得標，使丙○○等附表所示會員陷於錯誤而應允參加，丙○○並以其夫劉金城名
    義各參加三會、四會及四會。及至八十八年三、四月間，吳甲○○（即甲○○）
    明知已無法正常支付標金予排序在後之活會會員，竟仍繼續向丙○○收取活會會
    款，而使丙○○繼續陷於錯誤而交付之。迨至八十八年五月間，第三組會應由丙○○收取標金時，吳甲○○（即甲○○）應給付三十六萬元，僅給付四萬元；同
    年七月，第一組會應由丙○○收取標金，吳甲○○（即甲○○）應給付四十一萬
    四千元，僅給付五萬二千元。第二組會丙○○已繳納十四期計五十六會會款，吳
    甲○○（即甲○○）竟於八十八年七月無故止會，亦未返還丙○○所繳會款。丙○○總計受損害金額達九十二萬零四百元，迭經催討，吳甲○○（即甲○○）均
    避不見面，丙○○始知受騙。
二、案經丙○○訴請臺灣臺南地方法院檢察署檢察官偵查起訴。
      理      由
一、訊據被告吳甲○○（即甲○○）對其於右揭時、地招募上開互助會三組，並因無
    力給付標金而積欠告訴人丙○○金額達九十二萬零四百元等情固均坦承不諱，惟
    矢口否認蓄意詐欺之犯行，辯稱：伊招募互助會之目的乃為其夫乙○○籌措投資
    第四台外包工程之資金，原打算以伊工作所得及乙○○承包工程所獲支付會款，
    然伊嗣於八十八年三月間起因罹患甲狀線癌症無力工作，且其夫乙○○亦因投資
    失利故而無力支付丙○○之標金，伊並無詐欺之意思與行為云云。
二、惟查：
（一）右揭事實，業據告訴人丙○○於偵查中及其代理人黃燕隨於原審及本院指訴甚
      詳，復有告訴人提出之會單影本三紙及明細表一紙在卷可稽（見偵查卷第四頁
      至第六頁、第三十頁），被告亦供承該三會確係其所招集及確有積欠九十二萬
      零四百元未付之事實。又被告抗辯於八十八年三月間發現罹患甲狀腺癌，並於
      八十八年四月二十六日手術，業據其提出新樓醫院診斷證明書乙紙在卷可按（
      見原審卷第三十八頁）。
（二）被告於偵查中供稱：「（你們一起做互助會？）他（吳鎮○○○○道，是我生
      病以後我叫他拿錢去給告訴人，他也不知道，我說是去借的」、「我生病後有
      一部分會款拿去看病」、「（你招會，會款做何用途？）我以前常腳痛，幾近
      癱渙，當時就有向人借錢，後來生病也花了很多錢」等語（見偵查卷第二十頁
      背面、第二十一頁、第二十二頁背面）；核與證人乙○○於偵查中所供：「（
      八十七年二月、五月、七月你與你太太招了一萬、五千、一萬的互助會？）那
      是我太太招的，是今年她生病我才知道，我原先都沒有過問她的財務．．．」
      等語相符（見偵查卷第二十一頁背面）。乙○○雖於被告罹患甲狀線癌症後曾
      一、二次代被告向告訴人收取會款，惟係基於夫妻之情所為之協助，無與被告
      為詐欺犯意之聯絡，因而為證人乙○○為不起訴之處分，亦有八十九年度偵字
      第一二○二號之處分書在卷可稽（見偵查卷第四十頁）。被告與證人乙○○於
      起訴後翻異前詞改稱被告為其夫乙○○籌措資金而招募系爭互助會云云，核均
      屬為被告卸責及迴護之詞，尚難憑信。徵之被告於偵查中之前開供述：我生病
      後有一部分會款拿去看病等情，足證被告招募上開互助會之目的，係為支應醫
      藥費用與日常生活開支之所需，已堪認定。而被告既未令其夫乙○○知悉並協
      助互助會事務之運作而單獨招募維持該等互助會，被告招募與維持互助會運作
      過程中有無施以詐術，即應以其個人當時之收入多寡與財務能力而為判斷。
（三）被告於偵查中供稱：每月收入約一萬六千元至二萬多元，最少一萬二千餘元，
      最多三萬元（見偵查卷第二十頁背面），其於原審九十一年四月十九日調查時
      則供稱其當時任職於台南雙子星有線電視台，每月收入二萬元左右，此外另與
      其姊在台南縣安定鄉雙龍興公司打工等語（見原審卷第十四頁、第十五頁）。
      證人即被告之姊葉何招足於原審九十一年六月四日調查中到庭證稱：「（日薪
      是）半天四百．．．她（被告）身體不好，工作時間不一定，如果她做得比較
      多就一個月七、八千元，但有時她沒有做那麼多」等語（見原審卷第四十二頁
      、第四十三頁）；證人即葉何招足之受僱人施秀桂則於原審九十一年六月十二
      日調查時結證略稱：八十七年間伊在雙龍興公司工作時確曾見被告到該處工作
      ，但她身體不太好，有時做三、四個小時，也有做過二、三個小時就走，他一
      個月有時去五、六次，每次都是半天，也有時來一天．．．伊的薪資是日薪八
      百元等語（見原審卷第五十五頁）。綜合上述被告、證人葉何招足與施秀桂之
      證言可知，被告於招募互助會之時，以及上開互助會進行之過程中，被告之收
      入係處於極不穩定之狀態，且深受其健康狀況影響，亦即被告於健康情形良好
      之時，當月收入未用於家用所需尚屬「勉可支應」；設若某月情形不佳，即有
      入不敷出之窘況。整體評估而言，被告於招募與維持上述互助會之期間，財務
      上應屬力有未逮。
（四）被告於本院調查時雖供稱係因其罹患癌症後才無法付款云云，惟查被告於原審
      九十一年六月四日調查中自承伊嗣後無法支付標金予得標會員，乃因伊曾經向
      該等會員借款予其夫乙○○投資事業所用，並以該等得標會員將來之死會會款
      扣抵債務，及至扣抵標金債務之死會會員愈來愈多，每月能收取之會款即愈少
      ，終使伊無法支付標金予尾會之告訴人與活會會員楊治等語（見原審卷第六十
      三頁）；證人即上開互助會以「金美」名義參加之會員楊治於原審九十一年五
      月十五日調查時證稱：上開互助會伊參加二會，二會得標後均未收取全額標金
      ，被告稱擬慢慢清償，後來伊之死會會款均係以標金扣抵，被告還欠我二十一
      萬元等語（見原審卷第三十三頁、第三十四頁）；證人即會員劉秀美於原審證
      述：伊母親得標時，被告以伊之死會債務抵充部分標金，及至現在尚有二萬元
      標金未付伊母親等語（見原審卷第五十二頁）；證人即會員徐福謙於原審九十
      一年九月十八日調查時亦證稱：伊三組互助會均有參加，其中第一會有拿清會
      款，第二會即五千元之互助會，伊得標時被告應給付十萬五千元，但被告僅給
      付四千元，第一會得標時被告原應給付廿二萬元，但被告僅給付五、六萬元等
      語（見原審卷第一二三頁）。被告於本院九十二年一月二十七日調查時亦供承
      除未付告訴人前開金額外，尚欠徐福謙三十多萬元，金美二十一萬元及葉玉屏
      八萬元等語。上述供述相互印證，堪認被告於上開互助會之後期確已無法正常
      給付得標會員應得之全額標金至明。
（五）證人即互助會會員張炳煌、謝美華、何國棟（被告之兄）、吳陳玉蘭（被告為
      其表嫂）、徐珠美（被告之姪）、林月女、陳歐梅等人雖於原審調查中均證稱
      其等得標時均一次收取全額之標金，並無拖欠情事，且部分證人復陳稱被告應
      係後來罹患癌症始而無法維持互助會之正常運作等語（見原審九十一年九十八
      日及同年十月一日訊問筆錄）。然查上述證人大都係被告至親好友且均係正常
      全額收取標金之會員，其等未必知悉另有其他排序在後之會員未能依期待收受
      全額標金之給付，況：按刑法第三百三十九條第一項所謂之詐術，包括以欺
      罔之行為或利用他人之錯誤而使被害人為財物之交付（參照最高法院二十四年
      上字第四五一五號判例意旨），故凡故意以不正確且足資影響判斷之資訊出示
      他人，或故意隱匿正確之資訊，進而影響或誤導他人之判斷，致使接受資訊者
      因誤判（陷於錯誤）而為財物之交付，即屬詐術之行為。互助會實為吾等民
      間最常見之集資儲蓄理財方法，而互助會會員所承受之風險，無非尚未得標而
      仍為活會會員期間，因會首無法繼續正常開標，致使活會會員非但未能依約投
      標獲取標金，其過往繳納之會款亦將無從獲得返還。故互助會招募與運作過程
      中，會首之財務能力與信用情況當屬最重要之風險判斷因素，各會員亦藉此決
      定是否入會以及是否繼續向會首繳納活會會款。本件衡諸經驗法則，設若被
      告於招募互助會之時告知各會員其財務狀況不足以正常支應每月固定之二萬五
      千元總會款，各該會員斷無可能入會而承受高度風險；如告訴人丙○○知悉被
      告已無能力支付全額標金，其必無繼續繳納活會會款擴大損失之可能。是被告
      並未據實以告上開足以影響告訴人等會員關於風險評估之重要資訊，且告訴人
      等會員係因被告之刻意隱瞞而誤判參與互助會等節，亦屬明確。揆諸前揭詐欺
      取財罪構成要件之說明，即難認被告未對告訴人等會員施以詐術。
（六）綜上所述，被告辯稱並無詐欺之意思與行為，經核係卸責飾詞，委無足取，事
      證已臻明確，被告前揭犯行洵堪認定，應依法論科。
三、查上述互助會既均屬預行排定得標次序按期輪流得標，勿庸逐月填寫標單參與投
    標，即不生冒以他人名義偽造標單（私文書）之問題。是核上訴人即被告之所為
    ，係犯刑法第三百三十九條第一項之詐欺取財罪。其所為數行為，時間緊接，所
    犯罪名相同，顯係出於概括之犯意為之，為連續犯，應依刑法第五十六條之規定
    論以一罪，並加重其刑。又被告行為後，刑法第四十一條業於九十年一月十日修
    正公布，同年月十二日生效，舊法規定犯最重本刑三年以下有期徒刑以下之刑之
    罪，而受六個月以下有期徒刑或拘役之宣告，因身體、教育、職業、家庭之關係
    或其他正當事由，執行顯有困難者，得易科罰金，修正後刑法第四十一條第一項
    規定，凡犯最重本刑五年以下有期徒刑以下之刑之罪，而受六個月以下有期徒刑
    或拘役之宣告，均得易科罰金，是以本件如判處六個月以下有期徒刑或拘役，比
    較新舊法之結果，以新法較有利於被告，依刑法第二條第一項前段規定，自應適
    用修正後刑法第四十一條第一項前段之規定，諭知易科罰金之折算標準。
四、原審以被告罪證明確，因以適用刑法第二條第一項前段、第五十六條、第三百三
    十九條第一項、第四十一條第一項前段、第七十四條第一款，罰金罰鍰提高標準
    條例第一條前段、第二條等規定，並審酌被告之行為雖嚴重辜負告訴人等對其之
    信賴，致使告訴人一再因誤判而同意入會繳納會款，多年積蓄憑空消逝，且幾已
    無從全額回復損害，但被告的確身罹甲狀腺癌健康不佳，非無可恕之情，再參酌
    依被告之犯罪手法，其雖以詐術取得他人財物，但應係心存僥倖希冀得以上述手
    段不著痕跡終結各互助會並使各會員得以依約獲致標金，究非招募後惡意倒會，
    暨其犯罪後之態度等一切情狀，量處有期徒刑六月。並以被告行為後，刑法第四
    十一條業於九十年一月十日修正公布，同年月十二日生效，比較新舊法之結果，
    以新法較有利於被告，而依刑法第二條第一項前段規定，諭知如易科罰金以三百
    元折算一日之標準。並以卷附互助會之會單，係告訴人所提出，已經被告交付告
    訴人，已非被告所有之物，而說明不予宣告沒收。再以被告確係患甲狀腺癌患者
    ，並於系爭互助會進行中之八十八年四月廿六日入院接受切除手術，又以被告前
    未曾受有期徒刑以上刑之宣告，復有臺灣高等法院被告全國前案紀錄表存卷可參
    ，其事後雖因財務能力欠佳而始終無法與告訴人達成民事和解，但其自九十一年
    七月起已按月給付告訴人四千元，有告訴代理人黃燕隨出具之簽收單據在卷足憑
    ，上開金額對告訴人所受損害雖屬杯水車薪，仍可見悔意，因而斟酌被告犯罪之
    原由與其健康遭遇確值同情與寬宥，認被告日後應無再犯之虞，且雖迄未和解，
    惟仍認以暫不執行其刑為當，而併予宣告緩刑三年，用啟自新，並示衿憫慎刑之
    意，並期以被告與其家屬體察上情，繼續勉力彌補告訴人所受損害。本院經核原
    審判決認事用法俱無不合，檢察官循告訴人之請求，上訴意旨以原判決量刑過輕
    及諭知緩刑不當，而指摘原判決不當，惟查原審就該量刑及諭知緩刑已詳予審酌
    ，且本院審理期間被告亦親赴告訴人住處請求告訴人寬恕，並願還款金額每月五
    千元，除據被告供述在卷外，亦經告訴代理人黃燕隨供述屬實，本院認原審量刑
    及諭知緩刑亦稱妥適，檢察官上訴並無可取，為無理由，應予駁回。
據上論斷，應依刑事訴訟法第三百六十八條，判決如主文。
本案經檢察官吳忠賢到庭執行職務。
中    華    民    國      九十二      年      二      月      二十五    日
                                  臺灣高等法院臺南分院刑事第六庭
                                      審判長法官  楊    明    章
                                            法官  顏    基    典
                                            法官  高    明    發
右正本證明與原本無異。
不得上訴。
                                      法院書記官  徐    瑞    清
中    華    民    國      九十二      年      二      月      二十五    日
附錄：本判決論罪科刑條文
刑法第三百三十九條第一項：意圖為自己或第三人不法之所有，以詐術使人將本人或
                          第三人之物交付者，處五年以下有期徒刑、拘役或科或
                          併科一千元以下罰金。
附表（會員名單）：
第一組：大條、美卿、楊治（以金美名義入會三會）、陳正吉、吳陳玉蘭（以秀蘭名
        義入會）、淑華（二會）、阿英、何國棟、土小姐（二會）、秀蕊、秀梅、
        徐福謙（二會）、何國樑、劉秀美（以阿美名義入會）、葉玉屏、丙○○（
        三會，以劉金城名義入會）。
第二組：陳明輝（二會）、張炳煌（二會）、劉秀美（以阿美名義入會）、許文芳、
        陳勝義（二會）、謝美華（以阿華名義入會）、淑華、楊治（以金美名義入
        會）、何國棟、李麗美、陳歐梅（以阿梅名義入會）、陳正吉、陳玲丰、丙○○（四會，以劉金城名義入會）、徐福謙。
第三組：阿三、林月女（二會，以阿芬名義入會）、阿玉、張炳煌、陳正吉、吳錦華
        、徐福謙（二會）、徐珠美、丙○○（四會，以劉金城名義入會）。


司法院資訊處製作；財團法人民間司法改革基金會備份。
